---
title: "Efeito GreNal"
author: "Vítor Pereira"
abstract: "O trabalho, busca mensurar e informar sobre o impacto da dupla GreNal e de Porto Alegre no futebol gaúcho, também buscando verificar quais as outras cidades polos do Futebol. Para fins de investigação, também analisaremos um mundo hipotético no qual a dupla GreNal simplesmente seria extinta ou removida suas colocações para podermos ter uma noção do tamanho do impacto da dissolução de suas maiores potenciais. "
header-includes:
   - \usepackage[brazil]{babel}
   - \usepackage{bm}
   - \usepackage{float}
geometry: left=1.7cm, right=1.7cm, top=3cm, bottom=3cm
output:
  bookdown::pdf_document2:
    keep_md: true
editor_options:
  chunk_output_type: console
indent: true
---



```{r setup, include=F}
options(digits = 3)  
options(scipen = 999)
ggplot2::theme_set(ggplot2::theme_minimal()) 
knitr::opts_chunk$set(echo=F, message=F, warning=F, fig.pos = 'H', 
                      fig.align = 'center', fig.width = 6, fig.height= 3.5)
scale_fill_discrete = \(...) ggplot2::scale_fill_brewer(... , palette = "Set2") 
library(ggplot2)
library(dplyr)
library(patchwork)
```


```{r}
bar_plot <- function(df, v, labx = "Campeões") {
  my.cols = RColorBrewer::brewer.pal(name="Set1", n =9)
  my.cols = my.cols[-3]
  ggplot(df, aes(
    x = {{ v }},
    y = prop.table(stat(count)),
    fill =  {{ v }},
    label = scales::percent(prop.table(stat(count)))
  )) +
    geom_bar(position = "dodge", color = "black") +
    geom_text(
      stat = "count",
      position = position_dodge(.9),
      vjust = -0.3,
      size = 3.5
    ) +
    scale_y_continuous(labels = scales::percent) +
    scale_fill_manual(values = my.cols) +
    labs(y = 'Proporção', x = labx) +
    theme(plot.title = element_text(hjust = 0.5, size = 10))
}


col_plot <- function(df, v) {
  mycolors = c(RColorBrewer::brewer.pal(name="Accent", n = 8), 
               RColorBrewer::brewer.pal(name="Set1", n = 9))
  ggplot(df, aes(
    x = reorder({{ v }},n),
    fill =  {{ v }},
    y = n
  )) +
    geom_bar(position = "dodge", color = "black", stat = 'identity') +
    labs(y = "Quantidade títulos", x = df %>%
      select({{ v }}) %>%
      names()) +
    theme(plot.title = element_text(hjust = 0.5, size = 10)) +
    scale_fill_manual(values = mycolors) +
    coord_flip()
}

col_plot2 <- function(df, v, labx = "Campeões", laby = "Quantidade de títulos") {
  mycolors = c(RColorBrewer::brewer.pal(name="Accent", n = 8),
               rev(RColorBrewer::brewer.pal(name="Set1", n = 9)),
               RColorBrewer::brewer.pal(name="Set2", n = 8)
               )
  ggplot(df, aes(
    x = {{ v }},
    fill =  {{ v }}
  )) +
    geom_bar(position = "dodge", color = "black") +
    scale_fill_manual(values = mycolors) +
    labs(y = laby, x = labx) +
    theme(plot.title = element_text(hjust = 0.5, size = 10)) +
    coord_flip()
}
```




```{r}
cidades = readr::read_csv('./datas/cidades_gauchas_tratado.csv')
campeonatos = readr::read_csv('./datas/campeonatos_gauchos_tratado.csv')
times = readr::read_csv('./datas/times_gauchos_tratado.csv')
```


\section{Motivação}

A motivação do estudo é propagar e estudar a dimensão da dupla GreNal no Rio 
Grande do Sul, tanto em títulos como em vice campeonatos, no gráfico abaixo 
percebe-se que apenas as barras de Inter e Grêmio são completamente predominantes,
além deles apenas o Guarany de Bagé possui mais de um título gaúcho.

```{r}
cols <- c("Internacional" = "#e40911", "Grêmio" = "#0464b3", 
          "Juventude" = "#049434", "Guarany de Bagé" = "#e22227",
          "Brasil de Pelotas" = "#c3242c", "Caxias" = "#8c0555",
          "Caxias" = "#8c0555", "Bagé" = "#fbcb33", "Novo Hamburgo" = "#0494dc",
          "Pelotas" = "#f6db07", "15 de Novembro" = "#008B51", 
          "Riograndense-RG" = "#c41a24", "Farroupilha" = "#0a8e4f",
          "Grêmio Santanense" = "#de1d1b", "Guarani de Alegrete" = "#fc140c",
          "Canoas" = "#231730", "Esportivo" = "#113d90", "Renner" = "#D3241B", 
          "Lajeadense" = "#75c4f3", "Riograndense-SM" = "#308029",
          "Ypiranga" = "#13954a", "Americano" = "#800F2D", 
          "Cruzeiro" = "#000B7B", "Rio Grande" = "#F7ED00", 
          "São Paulo" = "#008359", "Guarany-CS" = '#8BB13E') 


col_plot2(campeonatos %>% mutate(Primeiro = forcats::fct_infreq(Primeiro) %>% 
                                   forcats::fct_rev()), 
         Primeiro) +
  theme(legend.position="none") +
  scale_fill_manual(values = cols)
```

Inter e Grêmio somam juntos mais de 85 títulos e mais de 80% dos campeonatos, 
os outros times gaúchos somados tem menos da metade dos títulos de Inter e Grêmio
separadamente. Uma dominância completa que coloca Porto Alegre como a principal
cidade do futebol gaúcho.

```{r fig.width = 4.5, fig.height= 3.5}
cols2 <- c("Internacional" = "#e40911", "Grêmio" = "#0464b3", 
           "Outros" = "#984ea3")

campeonatos %>% mutate(Primeiro = 
                         case_when(Primeiro != 'Internacional' & 
                                     Primeiro != 'Grêmio' ~ 'Outros',
                                   TRUE ~ Primeiro), 
                       Primeiro = forcats::fct_infreq(Primeiro)) %>%
  bar_plot(Primeiro) +
  theme(legend.position="none")  +
  scale_fill_manual(values = cols2)
```

\section{Efeito GreNal}

A dominância portoalegrense é absoluta com cerca de 30 vezes mais títulos que as
cidades em segundo lugar, no entanto, já podemos vislumbrar outras
cidades que se destacam como cidades marginais e concorrentes ao domínio de POA:
Bagé, Pelotas, Rio Grande e Caxias. 

```{r }
city_cols = c("Porto Alegre" = "#3BCF3E", "Bagé" = "#8D7649", 
              "Pelotas" = "#66CCFF", "Rio Grande" = "#3FB6F9", 
              "Caxias do Sul" = "#D9B200", "Cachoeirinha" = "#273888",
              "Novo Hamburgo" = "#FF0000", "Santana do Livramento" = "#00923F",
              "Campo Bom" = "#F4B3B8", "Alegrete" = "#B22456", 
              "Bento Gonçalves" = "#00B1F0", "Cachoeira do Sul" = "#FFFF00",
              "Canoas" = "#3B6F4E", "Erechim" = "#AE0105", "Lajeado" = "#B7A690",
              "Santa Maria" = "#B74F8F")
col_plot2(campeonatos %>% mutate(Cidade_Primeiro = forcats::fct_infreq(Cidade_Primeiro) %>% 
                                   forcats::fct_rev()), 
         Cidade_Primeiro, labx = 'Cidade Campeãs') +
  theme(legend.position="none")  +
  scale_fill_manual(values = city_cols)
```

Porto Alegre expande a supremacia da Dupla GreNal somando a eles os títulos do 
Americano e Renner, com 86% dos títulos.

```{r fig.width = 4.5, fig.height= 3.5}
city_cols2 = c("Porto Alegre" = "#3BCF3E", "Outros" = "#E0E0E0")
campeonatos %>% mutate(Cidade_Primeiro = 
                         case_when(Cidade_Primeiro != 'Porto Alegre'  ~ 'Outros',
                                   TRUE ~ Cidade_Primeiro), 
                       Cidade_Primeiro = forcats::fct_infreq(Cidade_Primeiro)) %>%
  bar_plot(Cidade_Primeiro, labx = 'Cidade Campeãs') +
  theme(legend.position="none") +
  scale_fill_manual(values = city_cols2)
```

A análise dos segundos colocados reitera a dominação da Dupla GreNal continuando
entres os dois que mais aparecem nessas posições, assim podemos garantir que um
número extremamente elevado de finais gaúchas foi feita entre os dois times, 
ficando extamente empatados em número de finais para cada time, 68.

```{r}
col_plot2(campeonatos %>% mutate(Segundo = forcats::fct_infreq(Segundo) %>% 
                                   forcats::fct_rev()), 
         Segundo, labx = "Vice-Campeões") +
  theme(legend.position="none") +
  scale_fill_manual(values = cols)
```

Entre os vices-campeões, a dominância de Porto Alegre e da Dupla Grenal é notável, 
mas sofre uma queda acentuada de praticamente metade, caindo para 49% a porcentagem
de times portoalegrenses em segundo lugar. Apenas 5 finais de 102 campeonatos, 
não tiveram nenhum time da dupla. Nota-se que Bagé, Pelotas, Rio Grande e Caxias 
também continuam em posições de destaque agora com a adição de Novo Hamburgo, 
assim sendo as cidades que mais competem com a capital gaúcha.

```{r}
col_plot2(campeonatos %>% mutate(Cidade_Segundo = forcats::fct_infreq(Cidade_Segundo) %>% 
                                     forcats::fct_rev()), 
           Cidade_Segundo, labx = 'Cidades Vice-Campeãs') +
    theme(legend.position="none") +
    scale_fill_manual(values = city_cols)
  ```
  
  
  ```{r}
  campeonatos %>% mutate(Cidade_Segundo = 
                           case_when(Cidade_Segundo != 'Porto Alegre'  ~ 'Outros',
                                     TRUE ~ Cidade_Segundo), 
                         Cidade_Segundo = forcats::fct_infreq(Cidade_Segundo)) %>%
    bar_plot(Cidade_Segundo) +
    theme(legend.position="none")  +
    scale_fill_manual(values = city_cols2)
  ```

\section{Multiverso Gre-Nal}

Como vimos anteriormente, a discrepância de títulos entre a Dupla GreNal e a 
quantidade de fianais disputadas é absurda, os dois times somados ganharam mais 
de 80% e os dois possuem a mesma quantidade de finais disputadas, 68.

```{r}
multiverso <- campeonatos %>% 
  mutate(across(c(Primeiro, Segundo, Terceiro, Quarto), ~ 
                  forcats::fct_recode(.x, NULL = "Grêmio",
                                      NULL = "Internacional")))
```


```{r}
multiverso <- multiverso %>% 
  mutate(
    Primeiro = coalesce(Primeiro, Segundo, Terceiro, Quarto),
         
    Segundo = ifelse(
           as.character(Primeiro) == as.character(Segundo), 
           NA, as.character(Segundo)),
         
    Terceiro = ifelse(
           as.character(Primeiro) == as.character(Terceiro), 
           NA, as.character(Terceiro)),
         
    Segundo = coalesce(Segundo, Terceiro, Quarto),
         
    Terceiro = ifelse(
           as.character(Segundo) == as.character(Terceiro), 
           NA, as.character(Terceiro)),
         
    Quarto = ifelse(
           as.character(Segundo) == as.character(Quarto), 
           NA, as.character(Quarto)),
         
    Terceiro = coalesce(Terceiro, Quarto),
         
    Quarto = ifelse(
           as.character(Terceiro) == as.character(Quarto), 
           NA, as.character(Quarto)))

multiverso = multiverso %>% 
  select(Primeiro:Quarto) %>% 
  left_join(times, by = c("Primeiro" = "Apelido")) %>%
  left_join(times, by = c("Segundo" = "Apelido"))
```

